【裁判字號】    97,停,113
【裁判日期】    971224
【裁判案由】    聲請停止執行
【裁判全文】
臺北高等行政法院裁定
                                       97年度停字第113號
聲  請  人  甲○○
代  理  人  陳岳瑜  律師
相  對  人  內政部
代  表  人  乙○○部長）住同.
代  理  人  丙○○
            丁○○
上列當事人間因地方制度法事件，聲請人聲請停止內政部民國97
年10月21日內授中民字第0970035696號函之執行，本院裁定如下
：
    主    文
聲請駁回。
聲請程序費用由聲請人負擔。
    理    由
一、按「行政訴訟起訴前，如原處分或決定之執行將發生難於回
    復之損害，且有急迫情事者，行政法院亦得依受處分人或訴
    願人之聲請，裁定停止執行。但於公益有重大影響者，不在
    此限」「行政法院為前二項裁定前，應先徵詢當事人之意見
    。如原處分或決定機關已依職權或依聲請停止執行者，應為
    駁回聲請之裁定。」「停止執行之裁定，得停止原處分或決
    定之效力、處分或決定之執行或程序之續行之全部或部份。
    」行政訴訟法第116條第3項、第4項、第5項分別定有明文。
    至所謂難於回復之損害，係指其損害不能回復原狀，或在一
    般社會通念上，如為執行可認達到回復困難之程度，且均不
    能以金錢賠償而言。
二、本件聲請意旨略謂：
    (一)聲請人接到相對人民國（下同）97年10月21日內授中民字
      第0970035696號行政處分略以：「…本部爰依地方制度法
      第79條第7款規定，解除台端原當選之南投縣議會第16屆
      議員職權，自判決確定之日起生效。」，解除聲請人議員
      職權。然，聲請人不服，業已於97年11月19日提起訴願，
      合先敘明。
    (二)相對人適用法律有誤，理由如后：
      1.按「行政機關就該管行政程序，應於當事人有利及不利
        之情形，一律注意。」行政程序法第9 條明定。次按刑
        法第2條第1項：「行為後法律有變更者，適用行為時之
        法律。但行為後之法律有利於行為人者，適用最有利於
        行為人之法律。」；以及95年7月1日修正後刑法第74條
        第5項：「緩刑之效力不及於從刑與保安處分之宣告。
        」定有明文。
      2.查聲請人雖經刑事判決確定：「緩刑3年，褫奪公權3
        年。」，惟聲請人係於85年遭起訴，即行為係於刑法第
        74條第5 項修正前，依據「罪刑法定原則」、「法律不
        溯既往原則」精神，以及刑法第2 條「從舊從輕原則」
        ，自應適用舊法，而不適用95年之刑法第74條第5 項。
        按新修正刑法第74條第5 項係95年7月1日增訂之規定，
        修正前之舊刑法並無相關規定。按95年修正前刑法第37
        條第2項規定：「宣告6月以上有期徒刑，依犯罪之性質
        認為有褫奪公權之必要者，宣告褫奪公權1 年以上10年
        以下。」。同條第5項「依第2項宣告褫奪公權者，自主
        刑執行完畢或赦免之日起算。」；又參照大法官會議釋
        字第45號解釋意旨，95年修正前之舊法，主刑宣告緩刑
        ，其效力原則上及於從刑，褫奪公權乃屬從刑之一種，
        當然亦緩行。申言之，從刑中之褫奪公權，依舊法之精
        神，應自主刑執行完畢或赦免之日起算，緩刑期內，因
        主刑尚未執行，更無執行完畢之可言，故實際上亦無從
        起算。是以，聲請人雖遭褫奪公權，但因主刑宣告緩刑
        ，褫奪公權亦應緩執行，聲請人自未構成解除職務之要
        件。
      3.爰上，95年7月1日刑法修正施行前，緩刑之效力及於褫
        奪公權，故在緩刑期間未構成解除職務要件，惟內政部
        竟引用95年7月1日修正刑法第74條第5項規定，執行褫
        奪公權，將聲請人解除職務，造成聲請人既得權益之損
        害，並影響既有之縣議員身分關係，影響法的安定性，
        顯失妥當。故基於法的安定性，及保障聲請人已取得之
        既有權益，。應維持現有聲請人之縣議員身分關係，不
        依新法規定褫奪其為縣議員之資格。是故，相對人有違
        「罪刑法定原則」、「法律不溯既往原則」精神、刑法
        第2條「從舊從輕原則」，以及行政程序法第9條有利不
        利注意義務原則，是原處分難謂無違誤。
    (三)次查，聲請人雖刑事判決褫奪公權，惟因主刑宣告緩刑，
      從刑褫奪公權當然亦緩執行，當未構成解除職務之要件。
      惟竟遭相對人不合法解除議員職權，以致聲請人根本無法
      執行議員事務，造成聲請人之工作權、參政權，及財產權
      之基本權利損害，已致無法回復之損害，蓋聲請人如無法
      執行議員事務，除無法領取薪資，且無從執行職務、服務
      選民，且下屆之縣議員選舉（98年12月），聲請人尚仍於
      褫奪公權期間，亦無法參與選舉，聲請人之政治生命可謂
      毀於一旦。是該行政處分違反法令至顯，違法之行政處分
      又即刻生效，如俟本案訴訟裁判確定，歷時許久，造成聲
      請人之損害無法計算，實屬情況急迫，非停止執行不足以
      避免。是故，聲請人所請，符合行政訴訟法第116條第3項
      規定，爰聲請於原處分行政爭訟程序確定前，准許停止原
      處分之效力及執行。
三、經查本件相對人以聲請人因違反貪污治罪條例案件，經臺灣
    高等法院臺中分院96年6 月21日96年度重上更（三）字第24
    號刑事判決「處有期徒刑2 年，緩刑3 年，褫奪公權3 年」
    ，提起上訴，復經最高行政法院97年9 月11日97年度台上字
    第4422號刑事判決「上訴駁回」而確定，爰依地方制度法第
    79條第1 項第7 款規定，解除其原當選之南投縣議會第16屆
    議員職權，自判決確定之日（97年9 月11日）起生效，另議
    員得支領之各項費用，應自判決確定之日起停止支給。聲請
    人雖主張相對人適用法律有誤，如不停止原處分之執行，其
    無法領取薪資，且無從執行職務、服務選民，亦無法參與下
    屆縣議員選舉，造成其工作權、參政權、財產權等基本權利
    ，已致無法回復、計算之損害，實屬情況急迫，非停止執行
    不足以避免云云。惟查前揭處分之執行，縱致聲請人受有損
    害，依客觀情形及一般社會通念，並非不得以金錢或其他方
    式為之補償回復，是本件並無聲請人所稱有「難以回復原狀
    」之損害情事，亦難謂有何急迫必要情事。另聲請人係因違
    反貪污治罪條例案件，經刑事法院判處有期徒刑2 年，緩刑
    3 年，褫奪公權3 年確定，致不得參選下屆縣議員選舉，核
    與相對人機關解除其第16屆議員職權之處分無涉。從而，聲
    請人聲請停止前揭處分之執行，核與前揭停止執行之要件不
    符，不應准許。
四、至聲請停止執行事件並非確定實體上權利之訴訟程序，聲請
    人所指實體爭執事項，核屬聲請人提起之本案訴訟有無理由
    之問題，尚非本件聲請停止執行程序所應審認，併予敘明。
五、依行政訴訟法第116 條第3 項前段、第104 條、民事訴訟法
    第95條、第78條裁定如主文。
中    華    民    國    97    年    12    月   24     日
              台北高等行政法院第六庭
                      審 判 長法  官   林文舟
                              法  官   陳鴻斌
                              法  官   許瑞助
上為正本係照原本作成。
如不服本裁定，應於送達後10日內向本院提出抗告狀（須按他造
人數附繕本）。
中    華    民    國    97    年    12    月    24    日
                              書記官   吳芳靜


司法院資訊處製作；財團法人民間司法改革基金會備份。
